【裁判字號】    89,判,1000
【裁判日期】    890331
【裁判案由】    贈與稅
【裁判全文】
行  政  法  院  判  決                          八十九年度判字第一○○○號
    原      告  甲○○
    被      告  財政部臺北市國稅局
右當事人間因贈與稅事件，原告不服行政院中華民國八十八年三月二十九日台八十八
訴字第一二五二三號再訴願決定，提起行政訴訟，本院判決如左︰
    主  文
原告之訴駁回。
    事  實
緣原告於民國八十二年九月六日以買賣方式將其所有坐落台北市○○區○○段二小段
八○八地號土地所有權應有部分三分之一登記移轉於嚴淑芬，嚴淑芬旋於次（八十三
）年六月二十日將前述土地移轉與原告之侄陳曦光，被告以原告無法提示足資證明其
間確有買賣關係之相關文件，於八十六年四月十一日以財北國稅審貳字第八六○一
六六五三號函請原告於文到十日內辦理贈與稅申報，原告逾期未辦理贈與稅申報，乃
依行為時（以下同）遺產及贈與稅法第四條規定，按八十二年土地公告現值核定贈與
總額新台幣（下同）三、七四○、○三三元，併同前次贈與一八、二一五元，核定贈
與總額為三、七五八、二四八元，發單補徵贈與稅三三六、五○二元，並以原告未依
限辦理贈與稅申報，另依同法第四十四條規定，處以罰鍰三三六、五○二元。原告不
服，循序提起訴願、再訴願，均遭決定駁回，遂提起行政訴訟，茲摘兩造訴辯意旨
於次：
原告起訴意旨略謂︰一、贈與稅部份：(一)、按「行政官署若對於人民有所處罰，必須
確實證明其違法之事實，倘不能確實證明其違法事實之存在，其處罰即不能認為合法
」：「違章漏稅案件之審理，應從證據認定事實存在為必要條件，不得以猜度臆測或
不能肯定之證據為課稅之惟一依據。」分別為行政法院三十九年判字第一號判例及財
政部四十八年台財發字第○八四一六號令所明示。本案被告僅憑其所謂的三角移轉和
原告所提證據不足為非贈與之佐證，即反向推敲本案為贈與案件，也未見其提出有效
證據加以論述，逕課原告以未申報贈與稅之責，實嫌率斷；被告之決定，純以猜度臆
測之錯誤推論，核課原告未申報贈與稅之責，甚為明確。揆諸上揭例示，實已嚴重違
反證據法則，原處分及訴願、再訴願決定，未審度及此，遞予維持，亦嫌疏略。(二)、
原告八十二年間售土地時，由於買受人是以一般代書辦理過戶手續，又是原告第一次
的土地買賣，為確保原告權益乃採現金交易方式，並將陸續取得的價款全部存入彰化
銀行雙園分行定存帳戶中，直到八十四年八月購買現住房屋時，才將存款陸續領出以
支付房屋價款和償還原屋主的銀行貸款，其間所有存款都未領出移作他用；原告將土
地所有權移轉他人後，所有權即屬他人所有，原告即無權干涉其對土地的任何處分和
其與他人的資金往來。原告戶籍除了購屋有遷移至目前戶籍外，均未有所更動，而其
範圍均在台北市內，未遷至其他縣市；而原告所有的財產狀況和歷年的所得稅申報資
料、薪資所得資料均在被告檔案資料中，其極易取得相關資料加以比對驗證，即可證
明原告是否有能力贈與他人土地後，再自行購屋，但被告僅以原告是以現金買賣和他
人將土地賣於原告三等親之親屬為由，即推論斷定為贈與行為，然卻未提出任何具體
有效之證據以實其說，是被告之決定，顯已違反財政部四十八台財發字第○八一六號
之意旨。二、罰鍰部份：(一)、按被告是以財政部八十三年二月十六日台財稅第000
000000號釋函規定處以一倍之罰鍰，該釋函規定「逾期未申報，經調查屬贈與
稅者，除核定補稅外，並依同法第四十四條規定處罰。」，而原告在接獲被告通知時
，認其所訴與事實不符，但財政部規定必須取稅單後才能進行訴願程序，在無法取得
稅單下，即在通知單的規定期限內和其承辦人聯繫並向其說明事實，而該承辦人也接
受原告之說明，並要求郵寄銀行存摺影本以供其審理，原告也立即寄上，未有延遲，
以後又要求補寄買賣契約書，原告也依其所示立即寄上（如郵寄收據），至此應視為
原告已提出申請；但被告卻以原告所提出的相關證據不足證明本案為非贈與而課以贈
與稅，並指原告逾期未申報而依財政部八十三年二月十六日台財稅第0000000
00號釋函規定處以一倍之罰鍰，但該釋函是規定「逾期未申報，經調查屬贈與稅者
」，才處以罰鍰；但原告已在其規定期限內提出說明，被告也接受原告說明，並受理
審理和要求原告補寄證物以供其審理，原告也立即寄上未曾遲延，因此並未違反該釋
函之規定；但被告卻倒果為因，只要提出證據不為其認定者，即為逾期未申報，明顯
違反該釋函之意旨，而與事實也嚴重不符，訴願及再訴願決定，未審度及此，遞予維
持，亦嫌疏略。(二)、訴願法規定「人民對於行政機關的處分如有不服，可提訴願、再
訴願以資救濟」，但財政部規定須取得稅單才可提起訴願、再訴願程序，在無法取得
稅單情況下，原告在被告所規定的期限內聯繫其承辦人員向其說明並提供相關證物供
其審查，不為其採信，又反指原告逾期未申報而加以處罰，至使原告有不知如何而為
之感。訴願法賦予人民訴願以資救濟的機會，財政部規定須取得稅單才能進行訴願程
序，而被告卻又不發出稅單，致使訴願法賦予原告的權利無從行使；在其規定期間內
向其提出說明和證物，不為其接受，即認定為逾期未申報；是法令設計錯誤，還是被
告行事偏差，抑或是被告對人民的任何指控，人民只能無異議的接受其指控，而不得
有任何的說明和辯解﹖三、綜上，原告確實將土地販售於他人，並將款項存入銀行定
存帳戶中未曾領出，直至購買目前所居之房屋時方將存款領出，以支付房屋價款和償
還原屋主的房屋貸款；至於買受人如何處分其所購的土地，原告已無權過問。原告在
無法取得稅單以進行訴願情形下，只得在被告的通知單規定期限內向其承辦人員提出
說明並請求加以審查，而在審理的過程中，原告也依被告要求提供其所需要的資料以
供審查，而原告的所有財產狀況、歷年的薪資資料和所得稅申報資料，都在其檔案資
料中受其掌控；但被告卻只以原告所提證據不足以證明本案為非贈與，而反證為贈與
案件而課以原告贈與稅，而沒有提出任何具體有效之證據，並曲解財政部之釋函，而
加處一倍之罰鍰，實有未當，訴願及再訴願決定，遞予維持，亦有未洽。請撤銷原處
分及一再訴願決定等語。
被告答辯意旨略謂︰一、關於補徵贈與稅部分：(一)、按「凡經常居住中華民國境內之
中華民國國民，就其在中華民國境內或境外之財產為贈與者，應依本法規定，課徵贈
與稅。」及「本法稱贈與，指財產所有人以自己之財產無償給與他人，經他人允受而
生效力之行為。」分別為遺產及贈與稅法第三條第一項及第四條第二項所明定。又「
遺產及贈與財產價值之計算，以被繼承人死亡時或贈與人贈與時之時價為準；．．．
。第一項所稱時價，土地以公告土地現值或評定標準價格為準；．．．。」復為同法
第十條所規定。(二)、本件原告於八十二年九月六日以買賣方式將系爭土地移轉予嚴淑
芬，次年六月二十日嚴淑芬又將其移轉予原告之姪陳曦光，原處分以原告、嚴淑芬及
陳曦光均未能提示系爭土地確實之買賣資金流程，殊難認定渠等間有買賣土地之事實
，乃按系爭土地贈與日公告土地現值核定贈與額三、七四○、○三三元，併同前次贈
與額一八、二一五元，發單補徵贈與稅額三三六、五○二元。(三)、經查嚴淑芬及陳曦
光均稱系爭土地之價金係以現金支付，且未提示相關資料供核，有卷附八十六年七月
二十一日談話筆錄二份可稽；另於復查階段經以八十七年二月二十六日（八七）財北
國稅法字第八七○○七三八二號函請原告提示系爭土地買賣價金流程，惟核原告提示
之彰化銀行0000－00－00000－000號綜合存款帳戶存摺影本，並未指
明何筆金額確係出售系爭土地之價金，亦未提示其他相關價金流程供核，所訴核無足
採為由，原處分遂予維持原核定，茲原告復執前詞爭執，惟仍未能提示資金流程佐證
其詞，參諸本院三十六年度判字第十六號判例意旨，自難謂其主張之事實為真實。二
、關於科處罰鍰部分：(一)、按「納稅義務人違反第二十三條或第二十四條之規定，未
依限辦理遺產稅或贈與稅申報者，按核定應納稅額加處一倍至二倍之罰鍰；．．．。
」為遺產及贈與稅法第四十四條所明定。(二)、本件原處分以原告利用迂迴方式贈與所
有坐落台北市○○區○○段二小段八○八地號土地（持分三分之一）予其姪陳曦光，
經被告八十六年四月十一日（八六）財北國稅審貳字第八六○一六六五三號函輔導原
告辦理贈與稅申報，原告未依規定辦理申報，遂按核定應納贈與稅額三三六、五○二
元，加處一倍之罰鍰計三三六、五○二元，審諸首揭規定，並無不合，原處分遞予維
持，亦無違誤。三、綜上：原處分及訴願、再訴願決定並無違誤，請駁回原告之訴等
語。
    理  由
按「凡經常居住中華民國境內之中華民國國民，就其在中華民國境內或境外之財產為
贈與者，應依本法規定，課徵贈與稅。」「本法所稱贈與，指財產所有人以自己之財
產無償給與他人，經他人允受而生效力之行為。」「遺產及贈與財產價值之計算，以
被繼承人死亡時或贈與人贈與時之時價為準。」「前項所稱時價，土地以公告土地現
值或評定標準價格為準；房屋以評定標準價格為準。」「贈與人在一年內贈與他人之
財產總值超過贈與稅免稅額時，應於超過免稅額之贈與行為發生後三十日內向主管稽
徵機關依規定辦理贈與稅申報。」「納稅義務人違反第二十三條或第二十四條之規定
，未依限辦理遺產稅或贈與稅申報者，按核定應納稅額加處一倍至二倍之罰鍰。」為
遺產及贈與稅法第三條第一項、第四條第二項、第十條第一項前段、第二項、第二十
四條第一項及第四十四條前段定有明文。本件原告於八十二年九月六日以買賣方式將
其所有坐落台北市○○區○○段二小段八○八地號土地所有權應有部分三分之一登記
移轉於嚴淑芬，嚴淑芬於次（八十三）年六月二十日將前述土地移轉與原告之侄陳曦
光，被告以原告無法提示足資證明其間確有買賣關係之相關文件，於八十六年四月十
一日以財北國稅審貳字第八六○一六六五三號函請原告於文到十日內辦理贈與稅申
報，原告逾期未辦理贈與稅申報，乃依遺產及贈與稅法第四條規定，按八十二年土地
公告現值核定贈與總額三、七四○、○三二元，併同前次贈與一八、二一五元，核定
贈與稅總額為三、七五八、二四八元，發單補徵贈與稅三三六、五○二元，並以原告
未依限辦理贈與稅申報，另依同法第四十四條規定，處以罰鍰三三六、五○二元，原
告不服，循序提起行政訴訟，主張：原告確係將系爭土地出售予嚴淑芬，價款均以現
金交易，有原告之彰化銀行雙園分行之存摺及利息所得扣繳憑單可證，被告僅憑原告
有三角移轉和原告所提證據不足為非贈與之結證，臆測系爭土地為贈與，違反證據法
則，況原告已於申報期限內提出銀行存摺影本等證據說明，難謂逾期未申報，自不得
加處一倍之罰鍰云云。經查：(一)系爭土地於原告利用三角移轉之迂迴方式於八十三年
六月二十日移轉登記予原告之侄陳曦光後，旋即於三日後之八十六年六月二十三日將
系爭土地之建物台北市○○區○○路二十五號本國式磚造平房贈與其侄陳曦光，有該
不動產（建物）贈與契約書附原處分卷可憑。被告以原告將系爭土地及地上建物分開
分別為贈與及三角移轉予其侄陳曦光，有違經驗法則而認定原告之系爭三角移轉係以
迂迴方式逃漏贈與稅，難謂純屬臆測而無具體事證。(二)系爭土地經被告通知三角移轉
之嚴淑芬及陳曦光，均主張係以現金買賣，無法提出資金流程，以買賣價金三百七十
三萬餘元之鉅，有違商業習慣及經驗法則，有該二人之談話筆錄附原處分卷可稽。(三)
原告主張系爭土地出賣予嚴淑芬均以現金買賣，亦有違經驗法則及商業習慣，況依原
告所提其向訴外人江秀英購買不動產之價金，除貸款部分外皆係以支票支付，其支票
支付之價金僅三百四十萬元較本件價金三百七十三萬餘元為少，且有支付之支票面額
僅三十四萬元者，足證原告主張系爭土地出售予嚴淑芬係以現金交易之訴稱，亦與原
告本身之交易習慣不符，被告認定其出售系爭土地予嚴淑芬為三角移轉之假買賣真贈
與行為，難謂無據。(四)原告提出之彰化銀行雙園分行之綜合存款存摺影本及利息所得
扣繳憑單均僅能證明原告曾有所載金額之定期存款及利息所得，且所載定期存款金額
均為二十萬元以上以拾萬元為單位之整數整筆存款，無法與系爭土地價金三百七十三
萬九千六百八十元相吻合，被告認定原告未能提示相關價金流程供核，參諸本院三十
六年判字第十六號判例意旨，以原告未負舉證責任，不予採信，於法尚無不合，難謂
有違反本院三十九年判字第一號判例及財政部四十八年台財發字第○八四一六號令之
可言。末查，原告自認本件非贈與而逾期未申報贈與稅，惟經原處分查明係以三角移
轉之迂迴方式假買賣真贈與而科徵贈與稅，自難以原告不當之申訴說明認定為已申報
贈與稅，自應依法加處一倍之罰鍰。從而原告所訴各節，均無足取，本件原處分揆諸
首揭規定，洵無違誤，一再訴願決定，遞予維持，俱無不合，原告起訴意旨，難謂為
有理由，應予駁回。
據上論結，本件原告之訴為無理由，爰依行政訴訟法第二十六條後段，判決如主文。
中    華    民    國     八十九      年      三      月     三十一      日
                    行 政 法 院 第 六 庭
                                審 判 長 評  事      徐  樹  海
                                         評  事      林  茂  權
                                         評  事      高  啟  燦
                                         評  事      蔡  進  田
                                         評  事      劉  鑫  楨
右  正  本  證  明  與  原  本  無  異
                                         法院書記官  陳  佩  玲
中    華    民    國     八十九      年      四      月       五        日


司法院資訊處製作；財團法人民間司法改革基金會備份。
